【裁判字號】    98,重上更(一),222
【裁判日期】    990223
【裁判案由】    偽造文書等
【裁判全文】
臺灣高等法院刑事判決           98年度重上更(一)字第222號
上  訴  人  臺灣板橋地方法院檢察署檢察官
上  訴  人
即  被  告  乙○
被      告  甲○○
上列上訴人因被告偽造文書等案件，不服臺灣板橋地方法院93年
度訴字第186 號，中華民國94年10月13日第一審判決（起訴案號
：臺灣板橋地方法院檢察署92年度偵字第3674號），提起上訴，
經最高法院發回，本院判決如下：
    主  文
原判決關於乙○行使偽造私文書部分及甲○○部分均撤銷。
乙○共同連續行使偽造私文書，足以生損害於他人，處有期徒刑
捌月，減為有期徒刑肆月，如易科罰金，以銀元佰元即新台幣
玖佰元折算壹日，緩刑貳年。
甲○○共同行使偽造私文書，足以生損害於他人，處有期徒刑肆
月，減為有期徒刑貳月，如易科罰金，以銀元佰元即新台幣玖
佰元折算壹日，緩刑貳年。
    事  實
一、乙○與丙○○於民國83年5月8日結婚，婚後居住在乙○前於
    82年7 月間所購買位於台北縣新莊市○○街24之2 號3 樓之
    房屋，並育有1 子1 女。乙○明知丙○○於89年7 月間因罹
    患泡疹性腦炎引發四肢癱瘓、發聲困難、語言不清等後遺症
    ，並領有極重度殘障之身心障礙手冊，生活起居無法自理，
    竟基於行使偽造私文書、意圖為自己不法所有之概括犯意，
    於90年4 月20日在其住處，利用保管丙○○所有之印章及如
    附表所示編號及面額之台北國際商業銀行（下稱「台北商銀
    」）中港分行定期存款存單4 紙，持往該行辦理提前解約手
    續，並在如附表所示編號之定期存單背面，接續盜用丙○○
    之印章印文4 枚，表示丙○○本人欲解約之意思而向銀行行
    員提出行使，足以生損害於丙○○及銀行對於定期存單存款
    之正確性。台北商銀中港分行行員遂依約將如附表所示定期
    存款解約後，將可得款項轉入丙○○在該行所申設之帳號00
    00000000000 號活期存款帳戶內。乙○旋於同日前往台北商
    銀蘆洲分行，見丙○○上開帳戶之存款餘額總計新台幣（下
    同）2,200789元，即偽以丙○○名義填寫取款憑條，並在存
    戶簽章欄盜用丙○○上開印章印文1 枚，表示係丙○○取款
    之意思，並持之交付銀行行員行使，而施用詐術，使該行承
    辦人員陷於錯誤，同意乙○自丙○○帳戶內提領存款2,200,
    700 元後，轉存入乙○在台北商銀蘆洲分行帳號0000000000
    000 號帳戶內，足以生損害於丙○○及銀行存取款管理作業
    之正確性。
二、丙○○前於87年7 月20日以本人為被保險人向南山人壽保險
    股份有限公司（下稱「南山人壽公司」）投保壽險，嗣因罹
    患重大疾病而全殘，經該公司辦理保險給付，並簽發受款人
    丙○○、付款人為合作金庫銀行東門分行、發票日90年5 月
    18日、面額1,507,757 元、票號IB0000000 號之支票1 紙交
    付乙○，作為保險金之給付。乙○明知上開款項係丙○○所
    有之保險金，並無同意其領用，於90年5 月23日將該紙支票
    存入丙○○在台北商銀中港分行上開帳戶兌現後（票據背面
    丙○○簽名背書無證據證明係偽造），竟承前行使偽造私文
    書、詐欺取財之概括犯意，見該帳戶內有存款餘額1,507,84
    6 元，即與其妹甲○○基於行使偽造私文書、詐欺取財犯意
    聯絡，由甲○○提供其誠泰銀行、台北商銀帳戶供乙○轉帳
    使用，並於翌日即90年5 月24日，由甲○○偽以丙○○名義
    填寫取款憑條，並在存戶簽章欄盜蓋丙○○上開印章印文1
    枚，表示係丙○○取款之意思表示，並交付銀行行員而行使
    ，施用詐術使該行承辦人員陷於錯誤，同意甲○○自丙○○
    帳戶內提領款項1,507,800 元，並將其中之500,000 元轉匯
    至甲○○設在誠泰銀行北三重分行000000000000號帳戶，另
    1,007,800 元則轉帳存入甲○○在台北商銀0000000000000
    號帳戶，亦足以生損害於丙○○及銀行存取款業務之正確性
    。
三、案經丙○○委任代理人訴由臺灣板橋地方法院檢察署檢察官
    偵查起訴。
    理  由
壹、程序方面：
一、告訴人丙○○前於89年7 月13日因罹患皰疹性腦炎前往行政
    院衛生署台北醫院住院治療；89年8 月22日轉院至長庚醫院
    治療，迄今仍四肢癱瘓、行動困難、言語不清，但意識清楚
    等情，有行政院衛生署台北醫院93年2 月12日診斷證明書一
    份在卷可稽（見原審卷第89頁）。又告訴人丙○○於89年9
    月6 日因聲音、肢體多重障礙，為極重度殘障，領有身心障
    礙手冊，亦有身心障礙手冊影本1 紙在卷可查（見臺灣板橋
    地方法院檢察署91年度發查字第2891號卷第16頁）。證人即
    告訴人丙○○於94年9 月29日原審審判期日雖到庭而無法為
    言語陳述，亦無法以肢體表達其意思，有因身心障礙而無法
    陳述之情，惟證人丙○○前於91年12月17日於檢察事務官詢
    問時所為證言（見同上發查卷第53頁以下）有無證據能力？
    得否採為本案認定事實之證據，自應視其有無傳聞法則例外
    而定。按刑事訴訟法第159 條之3 第2 款規定，被告以外之
    人於審判中有身心障礙致記憶喪失或無法陳述者，其於檢察
    事務官、司法警察官或司法警察調查中所為之陳述，經證明
    具有可信之特別情況，且為證明犯罪事實之存否所必要者，
    得為證據。查原審於94年4 月6 日勘驗證人丙○○於檢察事
    務官詢問時之錄音帶，其勘驗結果：「（告訴人丙○○妳的
    出生年月日是不是這個64年1 月20日? 是的話點個頭？答：
    （無聲））、（問：那就對了喔。妳身分證統一編號，還有
    妳現在是住在這個地方自強街71弄4 號？如是的話就點個頭
    ？答：嗯）、（問：哦！沒錯喔！乙○是妳什麼人？答：我
    老公）、（問：妳有同意妳丈夫將妳的錢侵占入他的帳戶然
    後運走？答：我不知道）、（妳可有同意妳丈夫將妳的錢侵
    占，入他的帳戶然後運走？沒有的話就搖搖頭？答：（無聲
    ）、（問：哦！不同意，她搖搖頭，不同意喔，甲○○算是
    妳的小姑，就是共同參與將錢運走，妳可有同意甲○○將妳
    的錢拿走，若不同意的話頭搖一下？妳可有同意？答：沒有
    ）... （... 會款的部分是不是妳後來生病後妳先生乙○繼
    續繳納的？是不是這樣？答：嗯）... （問：是否89年7 月
    13日妳生病? 是的話頭點一下？答：嗯）、（問：乙○就是
    妳丈夫，有無帶妳去彰化不讓妳回來？答：有）、（問：不
    讓妳回來而已嘛！... 有無把妳關起來或什麼的，如有用籠
    子將妳關起來或用鍊子將妳鎖起來？答：沒有）、（問：沒
    有。只是不讓我回來，只是口頭上叫妳不要回來而已，是不
    是這樣？若是的話頭點一下，或是根本沒有妨害妳的自由？
    有嗎？若沒有頭搖一下？答：（無聲））、（問：沒有哦！
    只是口頭上叫妳不要回來而已是不是？答：嗯）... 」，有
    原審勘驗筆錄在卷可稽（見原審卷第217 頁至第221 頁）。
    證人丙○○雖因身體疾病致有語言障礙，僅能以單字「嗯」
    或簡短語句「沒有」或肢體動作點頭、搖頭等方式回答檢察
    事務官之詢問，惟證人丙○○對於檢察事務官詢以其身分證
    字號、出生年月日均知之甚詳，且對於詢以被告乙○亦能明
    確表示是「我老公」，對於詢以互助會款是否其生病後均由
    其先生繳納，表示「嗯」，又對於被告乙○有帶其至彰化亦
    陳述「有」，對於乙○有無將其關在籠子內而拘束其自由，
    則回答「沒有」，依上開問答內容，證人丙○○對於檢察事
    務官之詢問事項均能充分瞭解，而其回答之內容亦均切合題
    意，並無障礙，又本件檢察事務官詢問時僅輔以錄音設備，
    雖無錄影影像而得查知證人在庭之肢體語言動作，惟檢察事
    務官為公務員，其依法對證人所為之詢問，對於證人在庭之
    肢體語言而以言詞複誦其真意，應無偏頗或為虛偽不實而轉
    述之情，況當日尚有告訴代理人及證人丙○○之親人多人在
    場，檢察事務官依其當庭所見證人丙○○點頭或搖頭之肢體
    動作而為口語轉述「有」、「沒有」或「是」、「不是」或
    「同意」、「不同意」等，應認確係證人丙○○之真意。因
    之，證人丙○○於91年12月7 日檢察事務官詢問時，其辨別
    事理之意識能力應認無欠缺，所為證述其並無同意被告乙○
    、甲○○將其帳戶存款提領之證詞，應係證人丙○○之真意
    ，且該證言與後述之事證相符（詳後述），而具有特別可信
    性，且為證明本案被告乙○、甲○○犯罪之證據，而具必要
    性，應認有證據能力。
二、本案其餘所引供述及非供述證據，檢察官、被告乙○、甲○○於本院準備程序均表示沒有意見，且迄本案言詞辯論終結
    ，亦均未聲明異議，自有證據能力。
三、再告訴乃論之罪，其告訴應自得為告訴之人知悉犯人之時起
    ，於6 個月內為之。刑事訴訟法第237 條第1 項定有明文。
    又「刑事訴訟法第216 條第1 項（舊法）規定，告訴乃論之
    罪，應自知悉犯人之時起，於六個月內為之，所稱知悉，係
    指確知犯人之犯罪行為而言，如初意疑其有此犯行，而未得
    確實證據，及發見確實證據，始行告訴，則不得以告訴人前
    此之遲疑，未經申告，遂謂告訴為逾越法定期間。」（最高
    法院28年上字第919 號判例）。查被告乙○為告訴人丙○○
    配偶（本案發生後已於97年5 月28日離婚），被告甲○○為
    告訴人之二親等姻親，依刑法第343 條規定，就被告乙○、
    甲○○所涉犯詐欺取財罪須告訴乃論。經查，被告乙○係於
    90年4 月20日將告訴人丙○○如附表所示4 紙定期存單解約
    ，繼而轉入其自己銀行帳戶，又被告乙○係於90年5 月20日
    將告訴人丙○○南山人壽公司所交付支票存入丙○○銀行帳
    戶，並於90年5 月24日與被告甲○○共同偽造取款憑條而轉
    帳至被告甲○○誠泰銀行及台北商業銀行帳戶之事實，為被
    告乙○、甲○○所坦承，而本案告訴人雖係於91年10月16日
    始具狀提出告訴，有刑事告訴狀可稽，惟告訴人自89年7 月
    間起即因疾病致四肢癱瘓、行動困難、言語不清，衡情其已
    無法處理日常事務，更無可能調閱其銀行往來帳戶明細，而
    查知上開事實，證人即告訴人之姊李秀華證稱：91年8 月21
    日乙○本來說要送告訴人到養老院，但我們向乙○問那家養
    老院地址、電話，乙○都說不知道，我們才覺得有問題，我
    們均無法與丙○○講到話，3 天後我爸打電話去，丙○○才
    在乙○彰化老家接電話，還說是乙○不讓她回台北等語（見
    臺灣板橋地方法院檢察署92年度偵字第3674號卷第29頁反面
    ），顯見告訴人家屬係於91年8 月間被告乙○未經告知，即
    將告訴人帶返彰化老家，告訴人家屬經多日追查始知其下落
    ，經於91年9 月18日發律師函，91年9 月25日查詢調閱銀行
    往來帳戶，見告訴人銀行帳戶金額已遭提領一空，始發覺有
    問題，而被告乙○亦自承告訴人之銀行存摺、印章自告訴人
    生病後均由其保管（見同上偵卷第36頁），應認告訴人在其
    家屬查詢其銀行帳戶資金流向前，應尚不知其銀行帳戶資金
    已為被乙○提領轉帳，因之告訴人於91年10月16日提起本案
    告訴，應認未逾告訴期間。又告訴人提起本案告訴時，雖其
    身體及語言能力有障礙，然其意識能力仍屬清楚等情，已如
    前述，則被告乙○、甲○○辯稱告訴人欠缺告訴意識能力云
    云，並無可採。
貳、實體方面
一、訊據被告乙○坦承有將附表所示4 紙定期存單解約，並將存
    款轉帳至其銀行帳戶，亦坦承有將南山人壽公司保險金支票
    在告訴人銀行帳戶提示付款後，將500,000 元、1,007,800
    元分別轉帳至被告甲○○誠泰銀行、台北商銀帳戶等情不諱
    。被告甲○○坦承確有將500,000 元、1,007,800 元轉帳至
    其誠泰銀行、台北商銀帳戶不諱。惟均矢口否認有偽造文書
    、詐欺取財等犯行。被告乙○辯稱: 伊與告訴人為夫妻，上
    開金錢為渠夫妻共同努力的結果，伊有權代收，亦有權代為
    處分，伊將錢領出係為支付告訴人醫藥費、撫養子女費用及
    償還其向甲○○借款，該借款購屋資金係由甲○○彰化二林
    郵局匯款到伊三重郵局第二支局帳戶，再由伊自郵局領票交
    付賣方兌領等語。被告甲○○辯稱：伊兄即被告乙○有欠伊
    錢，領出來的錢係乙○要還伊的，乙○有向伊借錢，係借了
    一百多萬元，伊有拿取840,000 元支票，該840,000 元係還
    部分欠款，乙○自許多年前陸續向伊借款，因乙○做汽車中
    古車買賣，如需調現時，伊會調給他，伊先生呂正浩也知情
    ，後來乙○在結婚沒多久要買房子時，也向伊借了將近一百
    萬元，但不敢確定金額多少，包括840,000 元部分目前已全
    部還清，是乙○要伊持丙○○銀行帳戶、印章到銀行直接匯
    入伊帳戶內還款等語。
二、經查：
  (一)告訴人丙○○在台北商業銀行中港分行存有4 筆定期存款（
    存單號碼為：BB0000000 、BB175205、BB175206、BB187444
     ， 金額各為50萬元、50萬元、60萬元、50萬元），均於90
    年4 月20日經被告乙○蓋用告訴人丙○○之印章前往辦理解
    約，分別領得如附表所示解約後金額，隨即存入告訴人丙○○在該行帳號0000000000000 號帳戶中。被告乙○於當日前
    往台北商銀蘆洲分行蓋用告訴人丙○○之印章，自丙○○上
    開中港分行帳戶內提領上開定存及帳戶內原有存款共計2,20
    0,700 元後，並轉帳存入其在蘆洲分行帳號0000000000000
    號帳戶內等情，為被告乙○坦承在卷，並有台北商業銀行中
    港分行93年3 月3 日函所附存單暨傳票影本各4 件（見原審
    卷第71至75頁）、蘆洲分行93年2 月27日函所附存取款憑條
    各1 件（見原審卷第68至69頁）在卷可稽。
  (二)又告訴人丙○○前於87年7 月20日以本人為被保險人，向南
    山人壽公司投保壽險，嗣因罹患重大疾病而全殘，經該公司
    依約給付保險金，並簽發付款人為合作金庫銀行東門分行、
    發票日90年5 月18日、面額1,507,757 元、票號IB0000000
    號之支票一紙，作為保險金之給付，該支票於90年5 月23日
    兌現存入丙○○在台北商業銀行蘆洲分行0000000000000 號
    帳戶內乙節，有合作金庫銀行東門分行93年2 月24日函所附
    支票正反面影本一紙（見原審卷第65至66頁）及南山人壽公
    司理賠通知書各1 件（見同上發查卷第27至28頁）在卷可參
    。而上開保險給付之請領，因告訴人丙○○當時無法自行簽
    名，手腳不靈活，不能行動，需要人幫忙，但意識仍清楚，
    遂經其本人按捺指印，並由其姊李秀華及父親在場見證後領
    得該支票，再由丙○○之父親將支票交給被告乙○等情，亦
    據證人張雲於偵查中結證屬實（見同上偵卷第39頁背面及40
    頁）。而上開保險金支票兌現後，隨即由被告乙○委由被告
    甲○○於90年5 月24日前往台北商業銀行蘆洲分行，將丙○○帳戶內款項中之50萬元轉匯存入甲○○在誠泰銀行北三重
    分行000000000000號帳戶，另1,007,800 元則轉帳存入甲○○在台北商業銀行0000000000000 號帳戶等情，亦為被告乙○、甲○○所坦承，並有丙○○帳戶歷史資料查詢明細表、
    匯款申請書、存款憑條各1 件在卷可佐（見同上發查卷第19
    至25頁、第30至31頁），均堪認屬實。
三、被告乙○、甲○○雖以上開金額之提領、轉帳係為支付告訴
    人丙○○醫療費、子女撫養費及償還被告乙○因購屋而向被
    告甲○○借款等情詞置辯。惟查：
  (一)按民法第1005條規定，「夫妻未以契約訂立夫妻財產制者，
    除本法另有規定外，以法定財產制，為其夫妻財產制」。而
    依91年6 月26日修正前之民法，乃以聯合財產制為夫妻財產
    制。依民法第1016條、第1017條第2 項之規定，婚姻關係存
    續中夫妻所取得之財產，為其聯合財產；聯合財產中，不能
    證明為夫或妻所有之財產，推定為夫妻共有之原有財產。而
    聯合財產原則上由夫管理，但約定由妻管理時，從其約定，
    其管理費用由有管理權之一方負擔，此觀之同法第1018條第
    1 項之規定即明。再依同法第1019條、第1020條第1 項前段
    之規定，於由夫管理聯合財產之情形下，夫對於妻之原有財
    產，有使用、收益之權，而夫對於妻之原有財產為處分時，
    應得妻之同意。被告乙○與告訴人丙○○於83年5 月8 日結
    婚，婚後育有1 子1 女（各於84年及86年出生），此有戶籍
    謄本1 份在卷可稽。而其二人結婚時，並未約定夫妻財產制
    ，是依民法第1005條之規定，自應依本案發生時即91年6 月
    26日修正前之民法規定之法定財產制即聯合財產制為其夫妻
    財產制。
  (二)次按民法第1003條固規定，夫妻於日常家務，互為代理人。
    然所謂日常家務之範圍，乃維持一般家庭生活日常所必須之
    事項，如依其情形，非處分其妻之財產不能維持家庭生活，
    而又不及待其妻之授權者，自應屬日常家務代理之範圍。次
    按民法第1020條第1 項規定，夫對於妻之原有財產為處分時
    ，應得妻之同意。但為管理上所必要之處分，不在此限。所
    謂管理上所必要之處分，係指在管理範圍內之處分。而第10
    23條第1 款、第2 款、第1024條第1 款及第2 款並規定，夫
    妻於結婚前及婚姻關係存續所各自負擔之債務，應各自負清
    償之責。
  (三)被告乙○於90年4 、5 月間辦理定存解約、提領存款及將保
    險金支票提示兌現並提領存款時，告訴人丙○○已因罹患疾
    病而有四肢癱瘓、言語困難之情狀，然其意識能力則屬正常
    ，且其並無同意被告乙○領取上開款項等情，已如前述，則
    被告乙○領取上開金錢並未經告訴人同意乙節，應可確定。
    又被告乙○先後二次提領存款，不僅數額龐大，且均係將告
    訴人丙○○帳戶內存款餘額一次提領殆盡，僅剩百元以內之
    餘額，且均係在丙○○帳戶內有大筆款項匯入（即定存解約
    款、保險金支票）之當日或翌日隨即提領一空，有該交易帳
    戶明細表在卷可稽。被告乙○苟有支付告訴人醫療費、負擔
    家庭生活費，甚或給付子女撫養費用而有提領存款之必要時
    ，衡情自可視具體需用之數額而逐次提領，焉有將帳戶內金
    額提領一空之理，況告訴人丙○○上述4 筆定期存款均尚未
    屆期，被告乙○提前解約將損失利息收入，其逕為定期存款
    解約之處分行為，亦非管理上開定期存款所必要之處分行為
    。被告乙○提領告訴人丙○○帳戶內存款，已逾越夫妻間日
    常家務代理之權限，應可確定。又查被告乙○自90年5 月起
    迄91年8 月止，均在告訴人丙○○姊姊丁○○（原名李秀鳳
    ）所經營之香舖工作，生活費用均由丁○○負擔，並每月給
    付乙○薪資2 萬元等情，已據證人丁○○於檢察事務官詢問
    時（見同上發查卷第48頁反面）、證人李秀華於原審審理時
    （見原審卷第19 3頁）分別證述在卷，則被告乙○於上開期
    間既有正常之薪資收入，且其子女亦由丁○○照顧，被告乙○辯稱其有因生活費用而須提領鉅款之必要云云，顯與事實
    不合。又告訴人丙○○自89年7 月起因病住院治療，迄93年
    2 月24日止，在署立台北醫院計支出醫療費用136,056 元，
    其中由健保支出費用133,466 元，部分負擔1,050 元，有台
    北醫院門診費用證明單一份在卷可佐（見原審卷第112 頁）
    ，其醫療費用既多由健保支出，並無被告乙○所稱須支出大
    筆醫療費用之情。再被告乙○之子女自89年8 月22日起迄91
    年7 月間，渠等就讀之幼稚園因告訴人丙○○前為該幼稚園
    教師，因之無須繳納教育費用，而安親班費用則由丁○○每
    月支付6,000 元等情，亦有告訴人所提台北縣私立新榮富幼
    稚園、台北縣慈安文理補習班證明單各一紙在卷可稽（見原
    審卷第110 、111 頁），並經證人張曉佩、薛懷生於本院審
    理時證述相符（見本院上訴卷第235 頁至第237 頁）。被告
    乙○辯稱其須支付子女教育費云云，亦屬無據。再被告乙○
    辯稱其於85年3 月26日自其帳戶轉帳50萬元至告訴人帳戶、
    同年10月24日又各匯款二筆各50萬元至告訴人帳戶，於88年
    10月14日告訴人提取其帳戶內之50萬元出借李秀華，李秀華
    還款時，則以告訴人名義存入定存等情，並據提出取款憑條
    、轉帳收入傳票等為證（見本院上訴卷第244 至第251 頁）
    ，以此主張告訴人定期存單之金額實為其所有云云。惟查，
    85年3 月26日及85年10月24日確有自被告乙○台北區中小企
    業銀行帳戶分別轉帳各50萬元、50萬元、50萬元至告訴人設
    於同行帳戶，88年10月14日確有自被告乙○台北商銀帳戶取
    款50萬元，並匯款至李秀華銀行帳戶，有卷附取款憑條及轉
    帳收入傳票可稽，固堪認屬實，惟上開由被告乙○帳戶轉帳
    至告訴人帳戶，及匯款至李秀華帳戶之原因為何？係借貸、
    贈與、信託、返還借款或其他原因？並無法直接證明該轉帳
    至告訴人帳戶之金額係被告乙○所有，又上開四筆交易時間
    係85、88年間，與本案被告乙○將告訴人4 筆定期存單解約
    之時間90年4 月20日，已相隔數年，亦難證明二者間有何因
    果關係存在。被告乙○另辯稱，其將上開款項共計1,507,80
    0 元轉入其妹即被告甲○○之帳戶，係因購買台北縣新莊市
    ○○街24之2 號房屋時，曾向被告甲○○借款170 萬元，故
    上開款項均係為償還對被告甲○○之借款債務云云，並提出
    82年11月20日向被告甲○○借款170 萬元之借據1 紙為憑（
    見原審卷第47頁）。而被告甲○○亦附和其詞，辯稱被告乙○陸續有向其借款云云。然查，被告乙○於82年11月19日與
    案外人李炎根（即告訴人之父）訂立買賣契約，買入坐落台
    北縣新莊市○○街24之2 號之房屋，約定價金300 萬元，其
    中訂金150 萬元係於82年11月19日交付李炎根，另50萬元係
    於82年12月30日交付，尾款100 萬元則由乙○向銀行貸款支
    付等情，有買賣契約書及支票影本各一份在卷可稽（見原審
    卷第42頁至第46頁）。查被告乙○係於83年5 月8 日與告訴
    人丙○○結婚，則被告乙○於婚前為購買房子而向被告甲○○借款，縱認屬實，亦屬被告乙○個人結婚前所負債務，依
    上述民法規定，本應由其自負清償之責，被告乙○擅將配偶
    丙○○之原有財產用以清償其個人債務，顯非管理夫妻間聯
    合財產所必要之處分行為。況查，被告甲○○在偵查初始，
    對於被告乙○於82年11月19日購買房屋究竟欠伊若干？如何
    支付？均不能明白說明，其借款之真正，已屬可議。且被告
    甲○○於偵查時供稱：借了一百多萬；向我借了將近一百萬
    ；由我和我先生付的，我的部分都給現金；乙○向我調借錢
    ，直接由我先生拿給他，詳細數字我不清楚等語（見同上偵
    卷第49、50、68頁反面），其所供借款金額及交付方式，前
    後已有不符。又被告乙○、甲○○於原審改稱借款係由被告
    乙○、甲○○之母將甲○○存於其母處之存款，由二林郵局
    匯入乙○設於蘆洲郵局交付云云，經原審向中華郵政股份有
    限公司彰化郵局、三重郵局調取陳愛設於二林郵局帳戶（00
    0000-0），乙○設於蘆洲郵局帳戶（21561-0 ）之交易明細
    ，陳愛上開帳戶固有於82年11月17日匯款150 萬元至乙○上
    開帳戶之交易明細可稽（見原審卷第157 頁至第162 頁），
    然該筆金額係由陳愛匯款予被告乙○，並無法證明為被告甲○○所有，縱該金額確如被告所辯係被告甲○○所匯，則以
    匯款金額龐大，被告甲○○當記憶深刻，斷無可能於偵查時
    為：「向我借了將近一百萬」、「由我和我先生付的，我的
    部分都給現金」、「乙○向我調借錢，直接由我先生拿給他
    ，詳細數字我不清楚」等不同之辯解，被告乙○、甲○○是
    否確有高達170 萬元之借款，已非無疑。況被告乙○既知告
    訴人在台北商銀行有4 筆定期存款合計共227 萬餘元，倘被
    告乙○、甲○○間82年之借款債務確實存在，告訴人於83年
    婚後名下擁有鉅額存款，迄89年罹病前均未代其夫乙○清償
    婚前於82年間因購屋積欠甲○○之借款，顯見其夫妻財產各
    自管理。據此，告訴人更無可能在其因重病癱瘓不能工作之
    時，反而同意以其因病所領取之鉅額保險金，立即為乙○清
    償其於婚前因購屋積欠甲○○之借款？另參以被告乙○於85
    年10月間其帳戶存款餘額高達186 萬餘元，有乙○台灣中小
    企業銀行活期存款存摺一份在卷可稽（見本院上訴卷第191
    頁），被告乙○顯非無資力之人，倘其確有積欠被告甲○○
    借款，何以於85年至88年間長期未予清償，迄告訴人重病之
    後，需款養病，始於90年5 月20日告訴人獲保險理賠時，立
    即將其鉅款持以清償乙○於82年所欠甲○○之借款？綜此事
    證，被告乙○、甲○○辯稱二人間有購屋借款170 萬元云云
    ，顯與事實不符，不足採信。被告乙○、甲○○犯行均堪認
    定，應予依法論科。
四、按被告乙○、甲○○行為後，刑法部分條文於94年2 月2 日
    修正公布，95年7 月1 日施行，修正後刑法第2 條第1 項「
    行為後法律有變更者，適用行為時之法律。但行為後之法律
    有利於行為人者，適用最有利於行為人之法律」之規定，係
    規範行為後法律變更所生新、舊法律比較適用之準據法，於
    刑法修正施行後，自應適用該修正後之第2 條第1 項之規定
    ，為「從舊、從輕」之比較；又比較新舊法時，應就罪刑有
    關之共犯、未遂犯、想像競合犯、牽連犯、連續犯、結合犯
    ，以及累犯加重、自首減輕暨其他法定加減原因（如身分加
    減）與加減例等一切情形，綜其全部罪刑之結果而為比較後
    ，再適用有利於行為人之法律處斷，而不得一部割裂分別適
    用不同之新、舊法（最高法院24年上字第4634號、29年上字
    第964 號判例意旨及最高法院95年度第8 次刑事庭會議決議
    參照）。茲分別比較如左：
  (一)修正前刑法第339 條第1 項所定罰金刑之貨幣單位為銀元，
    依修正前刑法第33條第5 款規定，罰金為1 銀元以上，另依
    現行法規所定貨幣單位折算新臺幣條例及廢止前罰金罰鍰提
    高標準條例規定，罰金數額提高2 至10倍，並以1 銀元折算
    新臺幣3 元。修正後刑法第33條第5 款將罰金刑提高為新臺
    幣1 千元以上，並以百元計算之。且依增訂刑法施行法第1
    條之1 規定，刑法第339 條第1 項所定罰金之貨幣單位改為
    新臺幣，且罰金數額提高為30倍。是以刑法第339 條第1 項
    所定罰金刑之最高數額，於上開規定修正前後仍屬一致，並
    無不同。然其罰金刑之最低數額，則以修正前較低，從而自
    以修正前之規定較為有利。
  (二)刑法第28條原規定：「二人以上共同『實施』犯罪之行為者
    ，皆為正犯。」。新法修正為：「二人以上共同『實行』犯
    罪之行為者，皆為正犯。」將舊法之「實施」修正為「實行
    」。原「實施」之概念，包含陰謀、預備、著手及實行等階
    段之行為，修正後僅共同實行犯罪行為始成立共同正犯。是
    新法共同正犯之範圍已有限縮，排除陰謀犯、預備犯之共同
    正犯。新舊法就共同正犯之範圍既因此而有變動，自屬犯罪
    後法律有變更，而非僅屬純文字修正，應有新舊法比較適用
    之問題。惟被告乙○、甲○○就盜領告訴人保險金部分，係
    共同實行犯罪，無論依修正前後均成立共同正犯，尚無利與
    不利之問題。
  (三)刑法第55條牽連犯之規定業於94年2 月2 日修正刪除，並於
    95年7 月1 日施行。是於新法修正施行後，被告之數犯罪行
    為，即須分論併罰。此刪除雖非犯罪構成要件之變更，但顯
    已影響被告刑罰之法律效果，自屬法律有變更。被告乙○、
    甲○○所犯行偽造私文書、詐欺取財罪，依刑法第2 條第1
    項規定，比較新、舊法結果，以修正前之規定有利於被告。
  (四)刑法第56條連續犯規定，於刑法修正施行後已刪除，此項修
    正雖非犯罪構成要件修正，惟已影響行為人之法律效果，自
    屬法律有變更。被告所犯數罪，除符合接續犯、集合犯得依
    實質一罪論處外，應依數罪併罰之例處斷。經比較結果，以
    修正前之規定，有利於被告乙○。
  (五)經綜合比較結果，修正後刑法之規定並未較有利於被告乙○
    、甲○○，依刑法第2 條第1 項前段規定，應適用修正前刑
    法之規定。
  (六)至於刑法施行法雖亦於95年6 月14日修正增訂第1 條之1 ，
    並自95年7 月1 日起施行。在該條文增訂之前，刑法分則編
    有關罰金之貨幣單位係銀元，且依廢止前罰金罰鍰提高標準
    條例第1 條、第5 條規定，依法律應處罰金、罰鍰者，就72
    年6 月26日前修正之刑法條文，罰金數額提高2 至10倍，其
    後修正者則不提高倍數。而修正刑法施行後，因刑法第33條
    第5 款所定罰金之貨幣單位經修正為新臺幣，刑法分則各罪
    所定罰金之貨幣單位亦應配合修正為新臺幣。為使刑法分則
    編各罪所定罰金之最高數額與刑法修正前趨於一致，乃增訂
    刑法施行法第1 條之1 ：「中華民國94年1 月7 日刑法修正
    施行後，刑法分則編所定罰金之貨幣單位為新臺幣。94年1
    月7 日刑法修正時，刑法分則編未修正之條文定有罰金者，
    自94年1 月7 日刑法修正施行後，就其所定數額提高為30倍
    。但72年6 月26日至94年1 月7 日新增或修正之條文，就其
    所定數額提高為3 倍」。是以，自95年7 月1 日起，刑法分
    則編所定罰金之貨幣單位，由原來之銀元改為新臺幣，且於
    94 年1月7 日刑法修正時，刑法分則編未修正之條文定有罰
    金者，復未於72年6 月26日至94年1 月7 日修正或新增，自
    95年7 月1 日起，有關罰金之數額提高為30倍。查刑法第33
    9 條第1 項之詐欺取財罪有罰金刑之處罰，且該條文於94年
    1 月7 日刑法修正時未經修正，亦未於72年6 月20日至94年
    1 月7 日間修正，依增訂刑法施行法第1 條之1 規定，其罰
    金以新臺幣為單位，數額應提高30倍。此與修正前之罰金以
    銀元為單位，適用廢止前罰金罰鍰提高標準條例第1 條規定
    ，應提高10倍，再經折算為新臺幣，換算結果亦為30倍。是
    以，刑法施行法第1 條之1 施行後，罰金刑貨幣單位雖有「
    銀元」、「新臺幣」之更異，惟適用結果之罰金額度則無二
    致，就罰金法定刑提高之「刑罰權規範內容」並無利或不利
    變更，自不生新舊法之比較問題。惟仍應適用具特別法及準
    據法性質之刑法施行法第1 條之1 規定，據上論斷亦應併引
    刑法施行法第1 條之1 第1 項、第2 項前段（臺灣高等法院
    暨所屬法院95年法律座談會刑事類提案第16、19號法律問題
    參照），併此敘明。
五、論罪：
  (一)按定期存款解約時，在存單背面加蓋存款人原留存之印章，
    乃屬合意解除契約之意思表示，為私文書。又刑法第210 條
    之偽造私文書罪，旨在處罰無製作權之人，不法製作他人之
    文書，若逾越授權範圍或以欺瞞之方法蓋用他人印章，用以
    製作違反本人意思之文書，仍屬盜用印章而偽造私文書。
  (二)核被告乙○逾越日常家務代理權限，第一次盜用丙○○印章
    辦理定期存單解約，及第二次與被告甲○○共同盜用丙○○
    印章偽造取款憑條以冒領其存款，使銀行陷於錯誤而交付款
    項，足生損害於丙○○及銀行存取款作業之正確性，所為係
    犯刑法第216 條（起訴書誤繕為316 條）、第210 條之行使
    偽造私文書罪、同法第339 條第1 項之詐欺取財罪。被告乙○盜用丙○○印章蓋於定期存單，為偽造私文書之階段行為
    ，其偽造私文書之低度行為，為行使偽造私文書之高度行為
    所吸收，均不另論罪，所犯行使偽造私文書、詐欺取財犯行
    ，有方法、目的牽連關係，應從一重之行使偽造私文書罪處
    斷。又被告乙○、甲○○盜用印章丙○○印章於取款憑條，
    為偽造私文書之部分行為，偽造私文書後持以行使，偽造之
    低度行為，應為行使之高度行為所吸收，均不另論罪，所犯
    行使偽造私文書與詐欺取財犯行，有方法、目的牽連關係，
    應從一重之行使偽造私文書罪處斷。被告乙○、甲○○有犯
    意聯絡與行為分擔，均為共同正犯。又被告乙○先後二次犯
    行，時間緊密，方法相同，所犯構成要件相同之罪，顯係基
    於概括犯意反覆為之，應依修正前刑法第56條規定，論以連
    續犯一罪論，並加重其刑。公訴意旨認被告乙○、甲○○除
    涉犯刑法第216 條、第210 條行使偽造私文書罪外，另涉犯
    刑法第335 條第1 項之侵占罪。惟按刑法上之侵占罪，以意
    圖為自己或第三人不法所有，而侵占自己持有他人之物為前
    提，換言之，必行為人先合法持有他人之物，而於持有狀態
    繼續中，易「持有」為「所有」之意思始可。如其之持有，
    係出於非法方法，並非合法持有，則應視其方法為何，而分
    別成立詐欺、竊盜、搶奪或強盜罪，無成立侵占罪之餘地。
    查被告乙○（甲○○）係盜用告訴人丙○○之印章提領丙○○銀行帳戶之存款，是其係以偽造私文書之詐欺手段，非法
    取得他人之金錢，而非在自己持有他人之物之狀態中，進而
    易持有為所有之意思，而與前述刑法侵占罪之構成要件不符
    ，是此部分犯罪事實，應該當刑法詐欺取財罪之規範，公訴
    意旨認被告乙○、甲○○係犯刑法第335 條第1 項之侵占罪
    ，尚有未洽，惟其起訴之基本社會事實同一，起訴法條應予
    變更。
六、原審認被告乙○行使偽造私文書等犯行，事證明確，並變更
    檢察官所引應適用法條，而予被告乙○論罪科刑，固非無見
    ，惟(一)證人丙○○於檢察事務官詢問時有意識能力，且其所
    為證言具特信性，且為證明被告乙○、甲○○犯罪所必要，
    有證據能力，原判決認無證據能力，尚有未合。(二)原判決未
    詳予勾稽卷證資料，採信被告乙○、甲○○關於借款170 萬
    元之辯解，而為被告甲○○無罪之判決，尚有疏失。(三)告訴
    人丙○○就被告乙○、甲○○所涉犯詐欺取財部分，依刑法
    第343 條規定須告訴乃論（刑法第343 條雖於94年2 月2 日
    修正，95年7 月1 日施行，惟該條配合刑法第340 條刪除常
    業詐欺罪之規定，而將「前七條」修正為「前六條」，尚無
    新舊法比較問題），原判決未予論敘告訴人已合法告訴。(四)
    被告乙○、甲○○行為後，刑法部分條文於94年2 月2 日修
    正，95年7 月1 日施行，原判決未及比較新舊法。(五)被告乙○、甲○○行為後，中華民國九十六年罪犯減刑條例於96年
    7 月16日施行，原判決未及適用。(六)被告乙○已與告訴人達
    成和解，原判決未及審酌。被告乙○提起上訴，否認犯罪為
    無理由，檢察官以原審諭知被告甲○○無罪不當，提起上訴
    ，為有理由，應由本院就原判決關於被告乙○行使偽造私文
    書部分及被告甲○○部分撤銷，並自為判決。
七、爰審酌被告乙○並無前科，然與其妻丙○○結褵7 年餘，竟
    因丙○○突罹重症，罔顧夫妻間財產處分之界線，擅自盜領
    其妻丙○○帳戶內款項達370 餘萬元，造成其妻丙○○莫大
    之損害及被告甲○○為被告乙○之妹，竟與被告乙○共同謀
    議，提供其誠泰銀行、台北商業銀行帳戶，並持被告乙○所
    交付告訴人之銀行存摺、印章，偽造取款憑條而為轉帳，等
    犯罪動機、目的、手段，與所生危害程度，並考量其現育有
    1 子1 女，而被告乙○犯後已與告訴人於97年5 月28日達成
    兩願離婚，並由被告乙○給付告訴人400 萬元，有告訴代理
    人所提離婚協議書及支票各一份在卷可稽（見本院更審卷第
    29頁至第31頁）等一切情狀，分別量處如主文所示之刑。又
    被告行為後，中華民國九十六條罪犯減刑條例於96年7 月16
    日施行，被告乙○、甲○○犯罪時間在96年4 月24日以前，
    且非屬限制減刑範圍，應依同條例第2 條第1 項第3 款規定
    ，減其宣告刑二分之一。又被告乙○、甲○○行為時之刑法
    第41條第1 項前段原規定：「犯最重本刑為5 年以下有期徒
    刑以下之刑之罪，而受6 個月以下有期徒刑或拘役之宣告，
    因身體、教育、職業、家庭之關係或其他正當事由，執行顯
    有困難者，得以1 元以上3 元以下折算1 日，易科罰金」。
    而該折算標準，依修正前罰金罰鍰提高標準條例第2 條前段
    （已於95年5 月17日修正公布，並自同年7 月1 日起刪除）
    規定，就其原定數額提高為100 倍折算1 日，則本件被告行
    為時之易科罰金折算標準，應以銀元300 元即新台幣900 元
    折算1 日。惟95年7 月1 日修正施行之刑法第41條第1 項前
    段則規定：「犯最重本刑為5 年以下有期徒刑以下之刑之罪
    ，而受6 個月以下有期徒刑或拘役之宣告者，得以新臺幣1,
    000 元、2,000 元或3,000 元折算1 日，易科罰金」（刑法
    第41條第1 項雖於98年12月30日修正公布，99年1 月1 日施
    行，惟本次修正僅就第一項前段「六個月」修正為「六月」
    ，以統一用語，易科罰金要件並無修正，尚無新舊法比較問
    題）。經比較修正前、後易科罰金之折算標準，自以修正前
    之規定較有利於被告，應依刑法第2 條第1 項前段規定，適
    用修正前刑法第41條第1 項前段規定，諭知易科罰金之折算
    標準。末查，被告乙○、甲○○均未曾受有期徒刑以上刑之
    宣告，有本院被告乙○、甲○○前案紀錄表各一份在卷可稽
    ，渠等因一時短於失慮，觸犯刑典，經此偵審程序，當知所
    警惕，信無再犯之虞，且被告乙○亦與告訴人丙○○兩願離
    婚，並由被告乙○給付告訴人丙○○400 萬元，本院認被告
    乙○、甲○○所宣告之刑，以暫不執行為適當，爰併予宣告
    緩刑2 年，以啟自新。至被告乙○、甲○○盜用丙○○印章
    所偽造之取款憑條2 紙，業經交付予台北商銀，而屬該行所
    有之物，爰不予宣告沒收，併此敘明。
八、公訴意旨另以：被告乙○復承前揭概括犯意，將丙○○應收
    取之勞保給付金46萬1000元之郵局匯票，於票背盜蓋丙○○
    印章於受款人處，偽以丙○○名義，委由乙○代為領取，將
    該款項花費使用。被告乙○明知丙○○以自己名義入會並按
    月繳納會款，參加林百海、陳貴華及張鳳蓮所召集之互助會
    ，嗣丙○○分別於89年9 月1 日、90年4 月標得以林百海、
    陳貴華為會首之互助會會款84萬元、91萬800 元，乙○因而
    自丙○○之姐李秀華代為收受保管前開會款後，乙○與甲○○共同基於前揭不法所有之概括犯意，將84萬元中之56萬元
    ，91萬800 元中之66萬元存入乙○自己帳戶侵占入己。乙○
    復按月代丙○○收受以張鳳蓮為會首之應給付予丙○○之互
    助會會款23萬2 千元，並將之侵占入己，花費使用，因認被
    告乙○、甲○○此部分亦分別涉犯刑法行使偽造私文書、侵
    占犯嫌。經查：
  (一)就被告乙○於90年12月7 日領得郵政劃撥儲金特種匯票面額
    462,000 元（起訴書誤載為461,000 元）部分：訊之被告乙○堅詞否認涉犯侵占犯行，辯稱其領用勞保給付係用於家庭
    生活開銷，並無不法所有意圖等語。經查，該紙匯票係於90
    年12月5 日由勞工保險局指定丙○○為受款人作為保險金給
    付之用，此業經被告乙○於偵查中自承在卷屬實。而被告乙○係於90年12月7 日持丙○○之印章，以丙○○代理人之身
    分領得上開款項乙節，亦觀之卷內匯票正反面影本即明（見
    同上發查卷第43至44頁）。而郵局匯票兌款規定，該匯票期
    限為3 年，如逾期未領，則款項退回原匯款人帳戶，匯票金
    額逾1 萬元者，除經受款人簽名蓋章外，並須抄驗國民身分
    證，委託他人代領，另需代理人簽名或蓋章，並抄驗其國民
    身分證等情，有上開匯票背面之記載為據。由上情觀之，告
    訴人丙○○於匯票簽發之90年12月間，仍處於四肢癱瘓行動
    不便、發聲困難之情況，勢需由被告乙○代領上開匯票款項
    ，此乃日常家務所必要之代理行為，自不能謂被告乙○領取
    上開款項係逾越代理權限，是就此而言，已與刑法偽造私文
    書罪之構成要件有間，實無何偽造文書犯行可言。又被告乙○自告訴人丙○○於89年7 月罹病後，須獨力照顧二名幼子
    ，其雖無大筆醫療費用、家庭生活支出及子女教育費支出，
    已如前述，惟被告乙○自身每年保險費約2 萬餘元，子女每
    年需繳納保險費各約4 萬元，業經被告乙○供述在卷，則被
    告乙○領用上開勞工保險給付，用以負擔家計與保險費支出
    ，亦屬合理範圍。而觀之家庭生活費用及保險費支出，均具
    有長期性及反覆性，則被告乙○領用上開勞工保險給付462,
    000 元，用於貼補前開家庭生活費用支出，並為將來可能繼
    續發生之費用預作準備，自難謂被告乙○有何不法所有之意
    圖可言。此外，復無其他積極證據可資證明被告乙○係基於
    不法所有之意圖而侵占上開勞保給付款項，自屬不能證明被
    告乙○犯罪。
  (二)關於被告乙○是否侵占互助會得標款項56萬元、66萬元及23
    萬2 千元部分：訊據被告乙○就此部分亦堅詞否認有何侵占
    犯行，辯稱：這些會款是其與丙○○共同努力的成果，其在
    丙○○生病後，即負擔起繳納會款之責任，這些會款其有權
    受領，並非侵占等語。經查：
  證人陳李秀華先於偵訊中證稱：「我將所收得的互助會款現
    金、支票等直接交給乙○，因為當時丙○○生病，張鳳蓮倒
    會後，死會會員償付款項23萬2 千元現金，我也是給乙○本
    人」等語（見同上偵卷第29頁）；另於原審審理中證稱，「
    我是告訴人丙○○的姐姐，被告乙○則是我妹夫。丙○○有
    加入林百海擔任會首所召集的互助會，每會2 萬元，總共是
    43會，前28會是由丙○○繳納會款，之後的14會是乙○所繳
    ，乙○收尾會，所以我將會款84萬元交給乙○。另外丙○○
    加入陳貴華擔任會首所召集的互助會，總共是47會，丙○○
    繳了33會，被告乙○則繳交剩下的13會，乙○通知我說要標
    下此會，我代理丙○○標得此會後，收到會款91萬8 百元，
    都交給乙○。而張鳳蓮擔任會首召集的互助會，丙○○有加
    入2 會，因為張鳳蓮後來倒會，答應用死會會員的匯款補償
    活會會員，每會可拿回4,000 元，丙○○共繳了29會，都還
    是活會，所以我向死會會員共拿回23萬2 千元，都交給被告
    乙○。…丙○○所跟的三個互助會，都是用我的名義加入，
    由我代為處理，她會將會款拿給我去繳，丙○○生病後，我
    還是繼續代為處理，但會款改由被告乙○交給我去繳，這些
    互助會都是我在處理，丙○○或乙○都沒有直接跟會首接洽
    。我當初將得標的款項交給被告乙○，是因為丙○○要乙○
    保管這些錢，這些錢扣除醫療費用還有剩下，我們帶丙○○
    去看病，就會順便支付醫療費用，也沒有向被告乙○要回這
    些錢。丙○○和被告乙○曾經白天在丁○○家幫忙，晚上才
    回自己家，丁○○會準備三餐給丙○○的小孩吃」等語（見
    原審卷第186 頁至第195 頁）。而證人即會首林百海於原審
    審理中具結證稱：「我召集的互助會沒有邀乙○或丙○○入
    會，都是陳李秀華和我跟會，我也是和陳李秀華收會錢，得
    標會款也是由陳李秀華收的。時間已久，我沒有保留會單，
    會單上沒有寫丙○○入會，因為我從頭到尾都是與陳李秀華
    接觸，所以會單上的名字寫的是陳李秀華」等語（見原審卷
    第196 頁至第199 頁）。另證人即會首陳貴華於偵查中亦結
    證：「我召集的互助會從86年11月10日開始，到90年8 月10
    日結束，丙○○於90年4 月間得標，會款共計910,800 元，
    這筆錢我交給陳李秀華，因為會款都是透過陳李秀華在繳」
    等語（見同上偵卷第28頁反面）。
  由上述證人證言以觀，證人陳李秀華雖陳稱，丙○○尚未生
    病前，係由丙○○將會款交由陳李秀華代向會首繳付等語，
    然由此證言，至多僅能證明告訴人丙○○曾逐期將會款交付
    證人陳李秀華，而由證人陳貴華所證，至多僅能確認會款係
    透過陳李秀華繳納，亦無法證明資金來源究係告訴人丙○○
    或被告乙○。再者，以每會2 萬元，共加入陳貴華、林百海
    及張鳳蓮等3 會之互助會款計算，以告訴人丙○○原所任職
    之幼稚園教師之薪資，顯然無法獨力負擔繳納該互助會款，
    亦不能憑此遽認該會款即係以丙○○所有之款項所繳付。對
    照上述證人陳李秀華及林百海所言，被告乙○於其妻丙○○
    罹病後，即繼續繳納各互助會所餘各期會款，可見被告乙○
    乃以互助會成員之身分自居擔負繳納會款之義務，其本於互
    助會成員之身分受領互助會款，進而取得上開款項，自難謂
    有何為自己不法所有之意圖。是被告乙○所辯，自屬可信。
    此外，並無其他積極證據證明被告就取得上開互助會款有何
    意圖為自己不法所有而侵占之犯行，自屬不能證明被告乙○
    有公訴人所指侵占犯嫌。
  公訴意旨所指被告乙○、甲○○上開犯嫌既不能證明，原應
    為無罪之判決，惟公訴意旨認此部分與前開被告乙○、甲○○有罪部分，有連續犯、牽連犯裁判上一罪關係，爰不另為
    無罪之諭知。檢察官就此部分提起上訴，並以被告乙○係將
    勞保給付金46萬2 千元提領供己花用，超出日常家務代理範
    疇。而以丙○○名義所參與之合會，經丙○○得標後，得標
    金及按月給付之會款係因該合會契約而生，此種因丙○○個
    人契約行為而生之財產，理應為丙○○之原有財產或特有財
    產，僅丙○○個人能加以支配，乃被告乙○未得丙○○之同
    意，將84萬元、91萬8 百元會款中之56萬元、66萬元佔為己
    有，並由被告乙○提供上開支票，被告甲○○提供帳戶，並
    實地填寫自己資料背書存入等情，被告乙○、甲○○顯有主
    觀上之犯意聯絡等語。然查，告訴人勞保給付匯票係由被告
    乙○以代領人名義代為提示承兌，並由被告乙○以日常家用
    及繳納保險費之用而提領，經核與事實相符，理由已如前述
    。又上開合會雖係由告訴人丙○○透過其姊李秀華名義而參
    加，然以告訴人丙○○原擔任幼稚園教師之薪資，顯無能力
    負擔每月近6 萬元之會款，且告訴人丙○○罹病後，該合會
    會款即由被告乙○續行繳納，綜此事實，即不能以該合會係
    以告訴人丙○○名義出名參加，即逕認會款所得屬告訴人丙○○所有而為其原有財產或特有財產，被告乙○取用該部分
    金額，難認有易持有為所有之侵占犯行，被告甲○○將上開
    84萬元支票由其帳戶提示付款，亦難認有何侵占犯行，檢察
    官此部分上訴為無理由。
據上論斷，應依刑事訴訟法第369 條第1 項前段、第364 條、第
299 條第1 項前段、第300 條，刑法第2 條第1 項前段、修正前
刑法第28條、第55條、第56條、第41條第1 項前段、刑法第216
條、第210 條、第339 條第1 項、第74條第1 項第1 款，廢止前
罰金罰鍰提高標準條例第1 條前段、第2 條，刑法施行法第1 條
之1 ，現行法規所定貨幣單位折算新台幣條例第2 條，中華民國
九十六年罪犯減刑條例第2 條第1 項第3 款、第7 條、第9 條，
判決如主文。
本案經檢察官曾俊哲到庭執行職務。
中    華    民    國    99    年    2     月    23    日
                  刑事第十庭審判長法  官  陳榮和
                                  法  官  彭政章
                                  法  官  黃斯偉
以上正本證明與原本無異。
如不服本判決，應於收受送達後10日內向本院提出上訴書狀，其
未敘述上訴之理由者並得於提起上訴後10日內向本院補提理由書
（均須按他造當事人之人數附繕本）「切勿逕送上級法院」。
                                  書記官  王宜玲
中    華    民    國    99    年    2     月    25    日
附表：台北國際商業銀行中港分行存單（以下單位均新台幣）
  ┌───┬─────┬─────┬───────┬────────┐
  │編號  │ 存單號碼 │存單面額  │存單到期日    │ 解約後領得金額 │
  ├───┼─────┼─────┼───────┼────────┤
  │    │BB175204  │ 500,000元│90.10.11      │ 497,240元      │
  ├───┼─────┼─────┼───────┼────────┤
  │    │BB175205  │ 500,000元│90.10.11      │ 497,240元      │
  ├───┼─────┼─────┼───────┼────────┤
  │    │BB175206  │ 600,000元│90.10.11      │ 596,686元      │
  ├───┼─────┼─────┼───────┼────────┤
  │    │BB187444  │ 500,000元│90.12.22      │ 499,750元      │
  ├───┴─────┴─────┴───────┼────────┤
  │合計：                                        │ 2,090,916元    │
  └───────────────────────┴────────┘
附錄本案論罪科刑法條全文：
中華民國刑法第339條
意圖為自己或第三人不法之所有，以詐術使人將本人或第三人之
物交付者，處五年以下有期徒刑、拘役或科或併科一千元以下罰
金。
以前項方法得財產上不法之利益或使第三人得之者，亦同。
前二項之未遂犯罰之。
中華民國刑法第216條
行使第二百十條至第二百十五條之文書者，依偽造、變造文書或
登載不實事項或使登載不實事項之規定處斷。
中華民國刑法第210條
偽造、變造私文書，足以生損害於公眾或他人者，處五年以下有
期徒刑。

司法院資訊處製作；財團法人民間司法改革基金會備份。
